【裁判字號】    97,上,194
【裁判日期】    980610
【裁判案由】    給付租金等
【裁判全文】
臺灣高等法院高雄分院民事判決           97年度上字第194號
上  訴  人  菘凱科技股份有限公司高雄加工出口區分公司
法定代理人  乙○○
訴訟代理人  劉嘉裕律師
被 上訴 人  經濟部加工出口區管理處高雄分處
法定代理人  甲○○
訴訟代理人  周崇賢律師
上列當事人間請求給付租金等事件，上訴人對於民國97年8 月7
日臺灣高雄地方法院97年度訴字第627 號第一審判決提起上訴，
本院於98年5月27日言詞辯論終結，判決如下：
    主  文
原判決關於命上訴人給付超過新台幣參佰柒拾壹萬零柒佰伍拾元
本息部分及訴訟費用之裁判均廢棄。
上開廢棄部分，被上訴人在第一審之訴駁回。
其餘上訴駁回。
第一、二審訴訟費用由被上訴人負擔千分之八，餘由上訴人負擔
。
    事實及理由
一、被上訴人主張：上訴人於91年7 月2 日向伊承租坐落高雄市
    前鎮區○○段694 、694-3 地號土地（含門牌號碼為高雄市
    前鎮區○○路248-14、16、18、23號5 樓之廠房），面積97
    1 平方公尺，租期自91年7 月1 日起至101 年6 月30日止，
    每月租金新台幣（下同）1 萬2138元（下稱土地租約）；復
    於94年8 月10日向伊承租同694 地號土地上建號809 、807
    、806 及805 即門牌號碼高雄市○鎮區○○路248-15、13、
    12、10號4 樓之臨廣園區廠房，面積2186.8平方公尺，租期
    自94年7 月1 日起至95年6 月30日止，每月租金18萬2379元
    （下稱廠房租約）。詎上訴人自94 年11 月1 日起至95年6
    月30日止，積欠租金達8 個月，土地租金共欠9 萬7104元，
    廠房租金共欠72萬3437元，合計欠繳租金82萬0541元。又上
    訴人逾期未繳納租金及費用者，依約應按租金及費用總額加
    收15 %之違約金，上訴人逾期8 個月，應加收土地租約違約
    金2 萬0872元、廠房租約違約金21 萬8856 元，部分廠房違
    約金由已償還金額扣抵後，尚欠16萬4142元（即扣抵5 萬47
    14元），合計加付違約金18萬5014元。又上訴人依約每月應
    負擔區內公共設施建設費5253元，逾期8 個月未繳金額合計
    4 萬2024元。又土地租約於95年6 月30日終止，廠房租約於
    同日租期屆滿後，上訴人未交還土地及廠房，其無權占有土
    地及廠房，依民法第179 條規定，應返還相當於租金之不當
    得利，算至96年10月31日為止，共16個月，上訴人應返還之
    不當得利共計265 萬1733元。又被上訴人代上訴人墊付95年
    1 月起至96年10月止園區公共電費、水費共計11萬7407元，
    上訴人亦應返還，總計381 萬6719元。因上訴人曾溢繳96年
    7 、8 月份未抵扣固定資產部分金額7 萬9200元，伊就其中
    7 萬6000元主張扣抵，上訴人尚積欠374 萬0719元。爰依租
    賃法律關係及不當得利之規定，求為判決上訴人應如數給付
    ，並加計自97年1 月31日起至清償日止之法定遲延利息。原
    審判決被上訴人全部勝訴，被上訴人於本院聲明駁回上訴人
    之上訴。
二、上訴人則以：伊對於原審判命伊應給付租金82萬0541元、公
    共設施費4 萬2024元，及應償還被上訴人所代墊之公共水電
    費11萬7407元部分，及被上訴人主張扣抵之7 萬6000元部分
    ，均不上訴。惟對於原審認定伊應給付被上訴人違約金18萬
    5014元及返還不當得利265 萬1733元聲明不服。伊雖留置物
    品於廠內，但依約已視為拋棄所有權，該物品自非屬伊所有
    ，何有無權占有可言；且該物品如何處置，均由被上訴人決
    定，縱有損害，與伊無涉，被上訴人不當得利之主張，尚屬
    無據。又系爭土地租約第6 條第4 項及廠房租約第6 條第4
    項有關違約金之約定，均無就就上訴人逾期8 個月未繳清租
    金之情形，約定按租金若干成數加收違約金，被上訴人以租
    金費用總額15% 計算違約金，顯與契約未合，伊於原審對違
    約金之自認，顯與事實不符，爰撤銷此自認等語，資為抗辯
    。上訴人於本院聲明：(一)原判決關於命上訴人給付超過90萬
    3972元本息部分及訴訟費用之裁判均廢棄。(二)上開廢棄部分
    ，被上訴人在第一審之訴駁回。
三、兩造不爭執事項：
  (一)兩造間土地租約於95年6 月30日終止，廠房租約於95年6 月
    30日租期屆滿後，兩造未再續訂租約（見本院卷第61、62頁
    ）。
  (二)上訴人於95年6 月30日以後未將廠房騰空交還被上訴人，亦
    未將留置在系爭土地及廠房上之機器設備搬遷（見本院卷第
    62頁，惟上訴人抗辯該物品依約視為拋棄所有權，非屬上訴
    人所有）。
  (三)被上訴人98年5 月5 日準備書狀所附被上證二租賃契約書及
    被上證三統一發票均為真正（見本院卷第62頁）。
  (四)上訴人自94年11月1 日起至95年6 月30日止積欠土地租金9
    萬7104元，積欠廠房租金72萬3437元，總共積欠土地及廠房
    租金82萬0541元；上訴人按月應給付被上訴人公共設施費用
    5253元，逾期8 個月共積欠4 萬2024元：上訴人應償還被上
    訴人代上訴人所墊付自95年1 月起至96年10月止之園區公共
    電費、水費共計11萬7407元（見本院卷第43、69頁）。
四、兩造爭執之事項：
  (一)被上訴人得否請求返還不當得利？金額若干？
  (二)被上訴人得否請求給付違約金？金額若干？
五、被上訴人得否請求返還不當得利？金額若干？
  (一)查兩造土地租約於95年6 月30日終止，廠房租約於95年6 月
    30日租期屆滿後，兩造未再續訂租約，為兩造所不爭，足認
    兩造間之土地及廠房租賃關係於95年6 月30日消滅，上訴人
    自是日起已無占用系爭土地及廠房之權利。而上訴人未將房
    地騰空交還給被上訴人，亦未將留置在系爭土地及廠房上之
    機器設備搬遷，既為兩造所不爭（見本院卷62頁），是被上
    訴人主張上訴人仍繼續占用系爭土地及廠房，並無正當權源
    ，即屬可採。
  (二)上訴人雖抗辯：伊留置於廠內之物品，依廠房租賃契約書第
    13條約定，視為拋棄所有權，悉聽被上訴人處置，則伊雖有
    留置物品於廠內，但既已視為拋棄所有權，該物品自非屬伊
    所有，何有無權占有可言；且該物品如何處置，均由被上訴
    人決定，上訴人決定留置於廠內不予處理，自無損害可言，
    縱有損害，亦與伊無涉等語。惟查，兩造廠房租約第13條固
    約定：「租約期滿，或之前終止或解除租約時，乙方（上訴
    人）應將租賃標的物騰空回復原狀交還被上訴人，如有留置
    物品，視為拋棄所有權，悉聽甲方（被上訴人）處置，上訴
    人絕無異議。」然此項約定，係規範租約期滿或終止或解除
    時，上訴人負有將租賃標的物騰空回復原狀交還出租人之義
    務，並就上訴人如有留置物品之情形，預先約定如何處理，
    係為保護被上訴人所為之約定。是所謂「如有留置物品，視
    為拋棄所有權，悉聽甲方處置」，係指上訴人將廠房回復原
    狀交還被上訴人後，如有留置物品且價值不高時，視為拋棄
    所有權，並賦予被上訴人得自由處置之權利，非謂租賃關係
    消滅後，上訴人未依約交還廠房之前，被上訴人就上訴人留
    置在廠房內之物品負有處置之義務。本件兩造間租賃關係消
    滅時，上訴人依約即負有將租賃標的物騰空回復原狀交還出
    租人之義務，上訴人所辯以被上訴人消極未通知伊應將廠房
    機器遷移他處云云，洵不足採。上訴人既未依約將租賃標的
    物騰空回復原狀交還被上訴人，亦未將留置在系爭土地及廠
    房上之機器設備搬遷，其留置於廠房內之物品，自無兩造廠
    房租約第13條有關「如有留置物品，視為拋棄所有權，悉聽
    甲方（被上訴人）處置」約定之適用。上訴人前開主張，自
    無可採。
  (三)依上訴人於原審自承：設備還在原處，希望能找到他人承接
    等情（原審卷第58頁），可見上訴人留置在租賃標的之物品
    ，其價值不低。且被上訴人主張上訴人於租期屆滿後，未曾
    拋棄留置在廠房內之機器設備所有權，仍有處分該機器設備
    及將廠務設施出租予他人之行為，並仍繼續使用系爭廠房從
    事加工，業據提出上訴人與第一閃存科技有限公司（下稱第
    一閃存公司）於96年8 月31日所簽訂之機器設備出售及廠務
    設施租賃契約，及上訴人於98年1 月5 日、8 日開立給第一
    閃存公司之加工費統一發票影本2 紙（按：發票章上所載上
    訴人高雄加工出口區分公司之住址高雄市○鎮區○○路248-
    23號5 樓，即係系爭土地租約承租範圍所包括之廠房）為證
    （見本院卷第50至57頁），上訴人對於上開契約書及統一發
    票之真正均無爭執，堪信屬實。益徵上訴人於租賃關係消滅
    後，從無拋棄其留置於系爭土地及廠房內機器設備之占有。
    上訴人以其與第一閃存公司所簽訂之機器設備出售及廠務設
    施租賃契約，係於96年9 月1 日生效，主張系爭房地租約終
    止或屆滿後至96年9 月1 日止，伊並無表示該設備為伊所有
    ，依約伊對該設備並無所有權，縱事後有負擔、處分行為，
    亦無法推論伊對該設備於處分前即有占有或所有之意云云，
    核不足取。至上訴人雖主張撤銷其於原審所為其所有之機器
    設備仍留置在系爭廠房、土地上之自認，惟上訴人於本院對
    於其未將留置在系爭土地及廠房上之機器設備搬遷之事實並
    無爭執（見本院卷第62頁），自無撤銷自認可言。
  (四)按土地法第97條第1 項規定城市地方房屋之租金，以不超過
    土地及其建物申報總價年息10% 為限，旨在限制城市地方房
    屋租金，用以保護經濟上弱者，該條所稱「房屋」，係指供
    住宅用之房屋而言，而供營業使用之房地，其租金應不受其
    限制。上訴人雖辯稱伊置有物品於被上訴人之廠房內，惟僅
    係堆放物品並無營業之用，所受之利益自應屬一般倉庫之利
    用而已，不得依原租金計算，應依土地法第97條第1 項規定
    ，以不超過土地及廠房之申報價額計算不當得利等語。惟上
    訴人於租賃關係消滅後繼續占用系爭土地及廠房，係供倉庫
    使用，並於96年8 月31日處分系爭廠房內機器設備及將廠務
    設施出租予他人，顯非供住居使用，其租金無土地法第97條
    規定之限制。本院審酌系爭土地及廠房位於高雄加工出口區
    、周遭交通便捷、上訴人使用用途，及上訴人前向被上訴人
    承租約定土地租約每月租金1 萬2138元，廠房租約每月租金
    18萬2379元，及被上訴人自96年2 月起廠房租金調降為每月
    13萬1208元等情狀，認以按相當於各該租金額之標準核算本
    件不當利得為適當。據此計算上訴人自95年7 月1 日起至96
    年10月31日止，共計16個月期間無權占有系爭土地及廠房，
    被上訴人所得請求返還相當於租金之不當得利為265 萬1733
    元｛（12138 ×16）+ （182379×7）+（131208×9）=
    0000000 元｝。
六、被上訴人得否請求給付違約金？金額若干？
    上訴人主張土地租約第6 條第4 項及廠房租約第6 條第4 項
    有關違約金之約定，均無就上訴人逾期8 個月未繳清租金之
    情形，約定按租金若干成數加收違約金，被上訴人以租金費
    用總額15% 計算違約金，顯與契約未合，伊於原審就違約金
    之自認，顯與事實不符，爰撤銷此自認。查系爭土地租約第
    6 條約定上訴人應按月繳納租金及費用，逾期尚未繳納者，
    依下列規定加收違約金：(一)逾期一個月未滿二個月者，按租
    金及費用總額加收5%。(二)逾期二個月未滿三個月者，按租金
    及費用總額加收10% 。(三)逾期三個月未滿四個月者，按租金
    及費用總額加收15% 。(四)逾期四個月仍不繳清租金、費用及
    違約金者，除追繳外，得即終止租約，並得勒令遷出加工出
    口區；系爭廠房租約第6 條約定如未能依限繳納租金，應依
    下列規定繳納逾期之違約金：(一)逾期一個月未滿二個月者，
    按月租金額加收5%。(二)逾期二個月未滿三個月者，按月租金
    額加收10 %。(三)逾期三個月未滿四個月者，按月租金額加收
    15% 。(四)逾期四個月仍不繳納者，除追繳使用期間租金外，
    甲方得終止租約。是依上述約定，就上訴人逾期未繳納土地
    租金暨費用、廠房租金之加收違約金，以按土地租金暨費用
    總額、廠房月租金額加收15% 為上限，如逾期4 個月仍不繳
    納者，除依各該租約第6 條第4 項約定，被上訴人得終止租
    約外，亦得依各該租約第6 條第3 項約定，加收違約金，非
    謂各該租約第6 條未就逾期4 個月以上未繳納土地租金暨費
    用、廠房租金者，有加付違約金及其成數之列舉規定，即認
    上訴人逾期4 個月以上未繳納土地租金暨費用、廠房租金者
    ，無須支付違約金。而依兩造間土地租約，約定上訴人按月
    應繳納之租金為1 萬2138元，按月應給付之公共設施費用為
    5253元，合計1 萬7391元；兩造間廠房租約，約定上訴人按
    月應繳納之租金為18萬2379元等情，為兩造所不爭，據此計
    算上訴人自94年11月1 日起至95年6 月30日止，共計8 個月
    期間未繳納土地租金暨費用、廠房租金，依約應加收之違約
    金各為1 萬8261元（17391 ×5%+17391×10%+17391 ×15%
    ×6=18261 ，元以下四捨五入）、19萬1498元（182379×5%
    +0000000×10%+182379×15% ×6=191498，元以下四捨五入
    ）。茲被上訴人主張部分廠房違約金由上訴人已償還金額5
    萬4714元扣抵，經此扣抵，廠房租約違約金尚欠13萬6784元
    。是上訴人共積欠土地及廠房租約之違約金總計15萬5045元
    （18261+136784=155045）
七、綜上所述，被上訴人得請求上訴人給付欠租82萬0541元、給
    付欠繳公共設施費4 萬2024元、償還被上訴人所代墊之公共
    水電費11萬7407元、返還不當得利265 萬1733元、給付違約
    金15萬5045元，合計378 萬6750元。又上訴人曾溢繳96年7
    、8 月份未抵扣固定資產部分金額7 萬9200元，兩造均同意
    就其中7 萬6000元予以扣抵，經此扣抵，上訴人尚積欠371
    萬0750元。從而，被上訴人依租賃法律關係及不當得利之規
    定，請求上訴人給付，其請求之金額在371 萬0750元及自96
    年11月23日支付命令送達後之97年1 月31日起至清償日止之
    法定遲延利息範圍內，即屬正當，應予准許，逾此部分之請
    求，即非正當，不應准許。原審就超過上開應准許部分，為
    上訴人敗訴之判決，自有未合。上訴意旨就此部分指摘原判
    決不當，求予廢棄改判，為有理由，應由本院予以廢棄，改
    判如主文第二項所示。至上開應准許部分，原審判命上訴人
    給付，核無違誤，上訴意旨就此部分，仍執陳詞，指摘原判
    決不當，求予廢棄，為無理由，應駁回其上訴。兩造其餘攻
    防及舉證，於本判決結果不生影響，無再逐一審究，併此敘
    明。
八、據上論結，本件上訴為一部有理由，一部無理由，依民事訴
    訟法第450 條、第449 條第1 項、第79條，判決如主文。
中    華    民    國    98    年    6     月    10    日
                            民事第六庭
                                審判長法官  許明進
                                法      官  李炫德
                                法      官  徐文祥
以上正本證明與原本無異。
上訴人如對本判決上訴，須於判決送達後20日內向本院提出上訴
狀，其未表明上訴理由者，應於上訴後20日內向本院提出上訴理
由書（均須按他造當事人之人數附繕本）。上訴時應提出委任律
師或具有律師資格之人之委任狀，並依附註條文規定辦理。
本件被上訴人不得上訴。
中    華    民    國    98    年    6     月    10    日
                                書  記  官  呂素珍
附註：
民事訴訟法第466 條之1 ：
對於第二審判決上訴，上訴人應委任律師為訴訟代理人，但上訴
人或其法定代理人具有律師資格者，不在此限。
上訴人之配偶、三親等內之血親、二親等內之姻親，或上訴人為
法人、中央或地方機關時，其所屬專任人員具有律師資格並經法
院認適當者，亦得為第三審訴訟代理人。
第1 項但書及第2 項情形，應於提起上訴或委任時釋明之。


司法院資訊處製作；財團法人民間司法改革基金會備份。
